臺灣高等法院民事判決　　　　　　　　　　　　　　九十二年度上易字第四二八號
　　上　訴　人　乙○○
　　訴訟代理人　王元勳律師
　　被　上訴人　甲○
　　訴訟代理人　邱六郎律師
右當事人間請求確認債權不存在等事件，上訴人對於中華民國九十二年三月二十一日
臺灣臺北地方法院九十一年度訴字第八二七號第一審判決提起上訴，經本院於九十三
年十月十九日言詞辯論終結，判決如下：
    主      文
原判決廢棄。
確認被上訴人就上訴人所有如附表所示不動產於民國八十五年十二月六日向台北市建
成地政事務所以萬華字第一六五五九○號設定抵押權登記，所擔保之本金新台幣壹佰
伍拾萬元、按中央銀行放款利率計算之利息、按中央銀行放款利率計算之遲延利息及
每逾一日每萬元以新台幣貳拾元加計違約金之債權不存在。
被上訴人應塗銷前項不動產之抵押權設定登記。
第一、二審訴訟費用由被上訴人負擔。
    事      實
甲、上訴人方面：
壹、聲明：如主文所示。
貳、陳述：除與原判決記載相同部分，予以引用外，並補稱略以：
一、上訴人並不認識被上訴人及訴外人黃國貞。訴外人黃國貞既係在銀行任職，關於
    貸款、對保、交付款項之處理，應屬其專業範圍；被上訴人及訴外人黃國貞隨便
    將高額現金貸予第三人，有違常情。
二、被上訴人抗辯其於民國（下同）八十五年十二月十一日交付現金新台幣（下同）
    一百五十萬元與訴外人馮安國，則系爭借貸契約應於同日成立，然其所提出之借
    條所載日期卻為同年十一月十一日，抵押權設定契約書所載訂約日期則為同年十
    二月二日，他項權利證明書上所載登記日期為同年十二月六日；顯見被上訴人所
    稱之借貸關係成立係在系爭抵押權設定之後，則設定抵押權時，既無擔保之債權
    存在，該抵押權即亦未成立。
三、上訴人並不認識辦理系爭抵押權設定登記之代理人即訴外人榮發明，亦未交付其
    不動產所有權狀、
乙、被上訴人方面：
壹、聲明：上訴駁回。
貳、陳述：除與原判決記載相同部分，予以引用外，並補稱略以：
    被上訴人在訴外人馮安國出示上訴人所有系爭不動產之權狀、印鑑章、印鑑證明
    書等證件，表示受託設定抵押權登記請求貸款時，尚未輕易應諾借款，係待辦妥
    系爭不動產之抵押權設定登記後，方將現金一百五十萬元交予訴外人馮安國，符
    合常情。
    理    由
一、本件上訴人起訴主張：被上訴人以伊曾於八十五年十一月十一日向被上訴人借款
    一百五十萬元，並將伊所有如附表所示不動產（下稱系爭不動產）設定抵押權予
    被上訴人為由，向原審聲請裁定准予拍賣抵押物，並經原審准予拍賣系爭不動產
    在案；惟伊與被上訴人素不相識，亦從未書立借條向被上訴人借款，兩造間並無
    金錢借貸關係存在，被上訴人對伊即無債權存在，被上訴人就系爭不動產所設定
    抵押權之從屬性亦失所依據；又被上訴人就系爭不動產之抵押權設定登記為直接
    關係人，並非屬土地法第四十三條所保護信賴登記之善意第三人；又訴外人馮安
    國係擅自拿走所有系爭不動產所有權狀、印鑑證明及印章，尚不得以訴外人馮安
    國持有上開物件，即認伊應負表見代理之授權人責任等情，求為確認被上訴人就
    伊所有系爭不動產於八十五年十二月六日向台北市建成地政事務所以萬華字第一
    六五五九○號設定抵押權登記，所擔保之本金一百五十萬元、及按中央銀行放款
    利率計算之利息、並按中央銀行放款利率計算之遲延利息及每逾一日每萬元加計
    二十元違約金之債權不存在，暨被上訴人應塗銷上開抵押權設定登記之判決。
    被上訴人則以：上訴人係透過訴外人馮安國向訴外人黃國貞借款，並稱願提供不
    動產設定抵押權作為擔保，伊及訴外人黃國貞乃於上訴人所有系爭不動產設定以
    伊為抵押權人之抵押權後，由訴外人黃國貞提供一百二十萬元及伊提供三十萬元
    共計一百五十萬元交付訴外人馮安國；訴外人馮安國則交付以上訴人名義簽發之
    面額一百五十萬元之本票及借條予伊，上訴人將系爭不動產之所有權狀、印鑑証
    明及印鑑章交予訴外人馮安國，應負表見代理之授權人責任云云，資為抗辯。
二、經查上訴人主張伊所有系爭不動產經設定以被上訴人為抵押權人之前開抵押權登
    記之事項，有台北市建成地政事務所函送之系爭土地及建物之登記謄本可稽（見
    原審卷七○至九四頁），且為被上訴人所不爭執，自堪信為真實。
三、惟按金錢借貸契約為要物契約，應由貸與人就交付金錢之事實負舉證之責（參照
    最高法院八十一年度台上字第二七四九號判決）。經查上訴人否認有收受被上訴
    人交付之借款一百五十萬元，即被上訴人亦自認伊就上訴人所有系爭不動產之抵
    押債權，係由訴外人黃國貞提供一百二十萬元及伊提供三十萬元共計一百五十萬
    元，交付與訴外人馮安國（見原審卷四五、一三三、二二二頁，本院卷一四○、
    一六○頁）；且證人黃國貞亦到場證稱：伊認識訴外人馮安國，不認識上訴人，
    未見過上訴人，錢係交付訴外人馮安國等語（見原審卷一二九至一三一頁）。足
    證上訴人所主張伊並未收受被上訴人所交付之借款一百五十萬元，應屬真實。
四、雖證人黃國貞證稱訴外人馮安國找伊借錢時，告知有朋友可提供擔保，並於辦畢
    系爭不動產之抵押權設定登記後，將他項權利證明書及抵押權設定契約書交付與
    伊云云（見原審卷一三○頁）；然查本件縱係由訴外人馮安國持有上訴人所有之
    系爭不動產所有權狀、印鑑證明及印章，而據以辦理系爭抵押權設定登記與被上
    訴人，惟上訴人否認有將系爭不動產之所有權狀及伊之印鑑證明、印章交付與訴
    外人馮安國辦理系爭抵押權設定登記，而被上訴人復自認伊無法提供訴外人馮安
    國之資料以供調查（見本院卷三八頁），另辦理系爭抵押權設定登記之代理人榮
    發明，經本院按其
    縣警察局苗栗分局查明結果，據其家人告知榮發明已離家，未與家人連絡，且附
    近鄰居均稱已久未看到其返家，亦有該分局北苗派出所警員張步雲之報告可稽（
    見本院卷一五二頁）。被上訴人既不能舉證證明上訴人有將上開文件及印章交付
    與訴外人馮安國供作辦理系爭抵押權設定登記之用，縱訴外人馮安國縱持有上訴
    人所有之系爭不動產所有權狀、印鑑證明及印章，然其持有上開文件及印章之原
    因既屬不明，尚不得遽認上訴人就系爭抵押權設定登記應負表見代理之授權人責
    任（參照最高法院七十年台上字第六五七號判列）。
五、綜上所述，被上訴人既不能證明其有交付上訴人借款一百五十萬元，則上訴人請
    求確認被上訴人就伊所有系爭不動產於八十五年十二月六日向台北市建成地政事
    務所以萬華字第一六五五九０號設定抵押權登記，所擔保之本金一百五十萬元、
    按中央銀行放款利率計算之利息、按中央銀行放款利率計算之遲延利息及每逾一
    日每萬元加計二十元違約金之債權不存在，自屬應予准許；併請求被上訴人塗銷
    系爭不動產之上開抵押權設定登記，亦屬應予准許。從而原審所為上訴人敗訴之
    判決，尚有未洽。上訴論旨執前詞指摘原判決不當，求予廢棄改判，為有理由。
六、至兩造其餘之攻擊或防禦方法及未經援用之證據，經本院斟酌後，認為均不足以
    影響本判決之結果，自無逐一詳予論駁之必要。併此敘明。
七、據上論結，本件上訴為有理由，依民事訴訟法第四百五十條、第七十八條，判決
    如主文。
中　　　華　　　民　　　國　　九十三　　年　　  十一 　 　月　　 二 　　日
                                    民事第七庭
                                        審判長法  官  林  鄉  誠
                                              法  官  梁  玉  芬
                                              法  官  鄭  威  莉
正本係照原本作成。
不得上訴。
中　　　華　　　民　　　國　　九十三　　年　　 十一 　　月　　　三　　　日
　　　　　　　　　　　　　　　　　　　　　　　書記官  吳  瑞  英
